臺灣高等法院刑事判決　　　　　　　　94年度上易字第1232號
上　訴　人　臺灣板橋地方法院檢察署檢察官
被　　　告　甲○○
上列上訴人因被告詐欺案件，不服臺灣板橋地方法院94年度易字
第561號，中華民國94年6月14日第一審判決（起訴案號：臺灣板
橋地方法院檢察署94年度偵字第3115號），提起上訴，本院判決
如下：
    主  文
原判決撤銷，發回臺灣板橋地方法院。
    理  由
一、公訴意旨略以：甲○○應可預見提供自己之支票存款帳戶供
    他人使用，可能遭利用作為犯詐欺罪之工具，仍迫於現實生
    活壓力，在縱使其開立之帳戶遭人用作犯罪工具，亦不違背
    其本意之犯意下，基於幫助真實姓名年籍不詳綽號「賴董」
    之成年男子或其轉手者之不確定故意下，於民國八十八年一
    月十五日前往位於臺北縣板橋市○○路○段四十號之安泰商
    業銀行板橋分行（下稱安泰銀行）申請支票存款帳戶（帳號
    00000000000000號），後將領得之支票簿交
    由「賴董」，以換取新臺幣（下同）五萬五千元之代價。嗣
    「賴董」明知向他人以低價購入之支票，再持之販賣，買受
    之人持之行使並無付款之真意，仍於八十八年六月間以不詳
    對價將甲○○上揭安泰銀行帳戶之支票（票號ＡＬ０１８５
    ８２號、票面金額九萬六千元）售予連珮帆（業經臺灣士林
    地方法院檢察署提起公訴）【緣連珮帆在臺北市○○街經營
    「弘岱布行」，於八十八年一月明知其財力不佳，無清償能
    力，竟基於意圖為自己不法所有之犯意，向許世民佯稱名下
    有不動產可供擔保借款，復於同年五月召集互助會，邀集許
    世民等三十二名會員加入，使許世民陷於錯誤交付財物，迨
    許世民得標後，為掩飾詐欺犯行，遂價購發票人為林憶萍、
    福洋企業社吳秀珠、廖國松、甲○○及梁玉芳之支票，用以
    擔保或換票使用，共向許世民詐得六百九十萬元】，再由連
    珮帆在上揭支票上填寫金額後，持向許世民佯稱是親戚之支
    票，迄支票屆期提示，不獲兌現，經查始知悉上揭支票係連
    珮帆向他人購得，發覺受騙等語，因認甲○○所為涉犯幫助
    詐欺取財罪嫌。
二、原判決略以：(一)查被告甲○○住所始終均在花蓮縣瑞穗鄉奇
    美九七之一號，有法務部戶役政連結作業系統查詢表附卷可
    稽，又其於九十四年五月十七日本案繫屬於臺灣板橋地方法
    院時之居所地及所在地均屬不明，亦未因案在臺灣板橋地方
    法院轄區內之各監所執行，有臺灣板橋地方法院法務部在監
    在押資料表在卷可稽。(二)本案被告遭到起訴之犯罪行為，乃
    其基於幫助「賴董」及其轉手者詐欺取財之不確定故意，於
    八十八年一月十五日前往位於臺北縣板橋市○○路○段四十
    號之安泰銀行）申請支票存款帳戶，並於領得支票簿後將之
    交予「賴董」，而換取五萬五千元之代價。本案被告申辦支
    票存款帳戶及領取支票之地點固在臺灣板橋地方法院轄區內
    之臺北縣板橋市○○路○段四十號之安泰銀行內，惟其始終
    辯稱：伊係與綽號「阿旺」之朋友（按其於臺灣新竹地方法
    院檢察署接受偵訊時雖稱與其合夥經營飲水機買賣者名為「
    阿陽」，惟對照其筆錄內容，諒係筆錄繕打稍有出入）在臺
    北市萬華區做飲水機生意，因伊沒有投資現金，所以「阿旺
    」就請伊申請支票給他用，伊從銀行領出支票之後，就將整
    本支票交給「阿旺」使用，至於票如何開伊不清楚，票號Ａ
    Ｌ０１８５８２號、票面金額九萬六千元之支票亦非伊所簽
    發，伊當時只想好好經營公司而已等語（見臺灣士林地方法
    院檢察署九十三年度偵緝字第七四號卷第十三頁、第二四至
    二五頁；臺灣新竹地方法院檢察署九十三年度偵字第五四二
    四號卷第十七頁），核與支票存款開戶申請書擬辦意見欄中
    記載：「申請戶為大同街『知心坊』主要股東之一，在和平
    西路華江橋頭亦開有一家『豪門國際電器行』」等字相符合
    ，且被告所申辦前開安泰銀行板橋分行之支票存款帳戶，自
    八十八年一月十九日開戶時起，並非僅有金額支出，亦常有
    款項匯入，直至八十九年一月二十八日始經公告成為拒絕往
    來戶，此有支票存款開戶申請書、存款當期交易明細表及臺
    灣地區各縣市票據交換所公告附卷可參（臺灣士林地方法院
    檢察署九十年度偵字第七０七四號卷第三０八至三一五頁；
    臺灣新竹地方法院檢察署九十年度偵字第五四二四號卷第三
    六頁），綜合以上事證，實與故意申領支票並將之出售他人
    供作空白支票以遂行詐欺行為之情形有所不同，而難認定被
    告於申辦該支票帳戶及領取支票簿之時，主觀上即具有幫助
    他人詐欺取財之主觀犯意，自難逕認其申辦帳戶及領取支票
    之地點即為犯罪地。其次，被告究係在何地交付支票簿予「
    賴董」，起訴書犯罪事實欄內並未指明，而被告亦從未供稱
    其曾將領得之支票簿交予「賴董」，自無從遽認其交付地點
    係在臺灣板橋地方法院轄區之內。從而，依照卷內事證，即
    不能認定本案被告犯罪行為地係在臺灣板橋地方法院轄區。
    本案被告之犯罪地、住所、居所或所在地，既均不在臺灣板
    橋地方法院轄區內，亦無刑事訴訟法第七條牽連管轄之情形
    ，檢察官提起公訴，於法即有未合，爰不經言詞辯論，逕為
    諭知管轄錯誤之判決，並移送有管轄權之臺灣花蓮地方法院
    審理之。
三、檢察官上訴意旨略以：依被告於台灣士林地方法院檢察署之
    辯詞觀之，被告推銷飲水機之獲利僅有七萬八千元，無須扣
    除營業成本、進貨成本等，即可分得五萬五千元之淨利，顯
    有可疑。又被告雖於偵查時均辯稱與友人「阿旺」一同經營
    飲水機生意，因無投資現金，所以就將整本支票借給「阿旺
    」使用云云，然被告於開設上開帳戶時，安泰銀行於申請書
    擬辦意見中記載申請戶即被告為知心坊之主要股東，申請支
    票目的主要用於「知心坊」的購料及其他費用等語，核與知
    心坊之負責人李火木於偵查時證稱「知心坊」經營項目為簡
    餐、泡沫紅茶店，轉讓出去後，有在作一年，後早已改成卡
    拉0K店等語，顯見被告並無經營飲水機生意，以將整本支票
    借給「阿旺」作為出資之情。再依證人廖松國於台灣士林地
    方法院檢察署偵查時證稱：甲○○是伊的工頭，八十八年二
    月介紹真實姓名年籍不詳綽號「賴董」之男子，以申辦支票
    存款帳戶換取現金五萬元，當時是甲○○先賣票給賴先生，
    甲○○才介紹伊去的等語，則證人與被告既無仇怨，實無誣
    陷被告之理，綜上所言，被告辯稱經營飲水機生意云云，實
    屬臨訟杜撰之詞。至原審認被告之上開帳戶係迨開戶後一年
    ，使遭列為拒絕往來戶，故被告開戶之初，主觀上並無幫助
    詐欺之故意，就此購得上開帳戶之「賴董」，亦有可能先讓
    支票兌現，使銀行誤認票信良好，以取得大量空白票據，以
    便換取更高之跳票金額，就此原審本應依職權調查被告上開
    帳戶之退票紀錄，而原審僅因上開帳戶遭列為拒絕往來戶之
    時間晚於開戶時間一年，及被告偵查時否認涉犯幫助詐欺之
    辯詞，即認被告開戶之時主觀上並無幫助他人詐欺取財之故
    意，故申辦帳戶及領用支票地即臺北縣板橋市並非犯罪地，
    於法顯有未合。
四、本院查：
    按案件由犯罪地或被告之住所、居所或所在地之法院管轄，
    刑事訴訟法第五條第一項定有明文。而所謂犯罪地，參照刑
    法第四條之規定，解釋上自應包括行為地與結果地兩者而言
    （最高法院七十二年台上字第五八九四號判例意旨參照）。
    本件檢察官起訴書記載：「被告應可預見提供自己之支票存
    款帳戶供他人使用，可能遭利用作為犯詐欺罪之工具，仍迫
    於現實生活壓力，在縱使其開立之帳戶遭人用作犯罪工具，
    亦不違背其本意之犯意下，基於幫助真實姓名年籍不詳綽號
    「賴董」之成年男子或其轉手者之不確定故意下，於八十八
    年一月十五日，前往位於臺北縣板橋市○○路○段四十號之
    安泰銀行申請支票存款帳戶（帳號00000000000
    000號），後將領得之支票簿交由『賴董』，以換取五萬
    五千元之代價。」等情，由是觀之，被告前往安泰銀行申請
    支票存款帳戶，後將領得之支票簿交由『賴董』使用，其領
    用支票行為係幫助他人犯罪之部分行為，亦為行為地，而其
    領用支票行為，係在臺北縣板橋市○○路○段四十號，依上
    說明，被告之犯罪地，似應包括行為地之臺北縣板橋市○○
    路○段四十號。原審認為非被告之行為地，而諭知本件管轄
    錯誤，並移送於台灣花蓮地方法院，稍有未合，檢察官據此
    上訴指摘原判決不當，為有理由，原判決既有可議，應由本
    院將原判決撤銷，並為被告之審級利益計，發回原審法院另
    為適法之判決，且不經言詞辯論為之。
據上論斷，應依刑事訴訟法第三百六十九條第一項、第三百七十
二條，判決如主文。
中　　華　　民　　國　　94　　年　　8　　月　　12 　　日
　　　　　　    　刑事第二十庭審判長法　官  陳貽男
　　　　　　　　　　　　　　　　　  法　官  許仕楓
　　　　　　　　　　　　　　　　　  法　官  李世貴
以上正本證明與原本無異。
不得上訴。
                                    書記官  魏汝萍
中　　華　　民　　國　　94　　年　　8　　月　　12 　　日
